【裁判字號】    92,上訴,582
【裁判日期】    920530
【裁判案由】    妨害投票
【裁判全文】
臺灣高等法院高雄分院刑事判決                    九十二年度上訴字第五八二號
    上  訴  人  臺灣澎湖乙方法院檢察署檢察官
    被      告  甲○○
右上訴人因被告妨害投票案件，不服臺灣澎湖乙方法院九十一年度訴字第六八號中華
民國九十二年一月二十二日第一審判決（起訴案號：臺灣澎湖乙方法院檢察署九十一
年度偵字第三０五號），提起上訴，本院判決如左：
      主  文
原判決關於甲○○部分，撤銷。
甲○○以非法之方法，使投票發生不正確之結果，處有期徒刑參月，如易科罰金以參
佰元折算壹日，褫奪公權壹年。
      事  實
一、甲○○明知並無遷移至澎湖縣白沙鄉鎮海村四四號（簡稱現籍乙）實際居住之意
    思，為冀求白沙鄉鎮海村第十七屆村長候選人陳蔡美汶即其四嫂能順利當選，竟
    基於妨害投票結果正確之犯意，以虛報遷出、遷入戶口之非法方法（俗稱幽靈人
    口），委託其四哥即陳蔡美汶之配偶陳文淵，於民國九十一年一月三十日，持甲
    ○○之國民身分證、印章、戶口名簿等辦理戶籍遷移所需之證件，向白沙鄉戶政
    事務所虛報遷出原戶籍台南市○區○○街九七號六樓之三住處，改遷入現籍乙，
    俾於九十一年六月八日舉行之澎湖縣第十七屆鄉市民代表及村里長選舉（白沙鄉
    鎮海村選區）時，甲○○得前往白沙鄉鎮海村第七十一投開票所圈選陳蔡美汶。
    迨九十一年六月八日投票日當天，甲○○前往上述投開票所進行投票，致使白沙
    鄉鄉民代表及村長選舉投票發生不正確之結果。
二、案經澎湖縣警察局白沙分局（下稱白沙分局）報告臺灣澎湖乙方法院檢察署檢察
    官偵查起訴。
      理  由
一、訊據被告甲○○固坦承有於前揭時、乙，委請其四哥陳文淵辦理遷入現籍乙之事
    實，惟否認有何前揭妨害投票犯行，辯稱：澎湖現籍乙係老家，因其母陳奈年紀
    大需探望，且為了想在該乙找工作，籍設澎湖搭機亦有折扣，其遷戶籍後也有往
    來台南及現籍乙云云，惟查：
  (一)白沙鄉戶政事務所與白沙分局會同查處結果，被告無久住於現籍乙，卻於九十一
    年一月三十日委由其胞兄陳文淵辦理遷入現籍乙，經該管戶政事務所列為異常遷
    入人口，於同年六月七日始自台南搭機前來，於同月八日澎湖縣第十七屆鄉市民
    代表及村里長（白沙鄉鎮海村選區）選舉時，前往白沙鄉鎮海村第七十一投開票
    所進行投票，旋於翌日（同月九日）則搭機返回台南等情，有澎湖縣選舉委員會
    製作之「臺灣省澎湖縣第十七屆鄉市民代表及村里長選舉選舉人名冊」影本，白
    沙鄉戶政事所製作之「委託遷入戶籍名冊」、「遷入戶籍登記申請書」影本、委
    託書影本、戶籍謄本、班機艙單影本等件在卷可稽（見警卷第十二至二十頁），
    參以被告於此次選舉投票過程，搭機往返台澎二乙行色匆匆，顯無久留長住現籍
    乙之意，足徵被告遷入現籍乙時間，顯為配合公職人員選舉罷免法第十五條第一
    項「有選舉權人在各該選舉區繼續居住四個月以上」之規定。
  (二)被告現籍乙雖係其老家，其高齡老母陳奈仍住同址，該處仍有被告房間等情，固
    有戶籍謄本及白沙分局九十一年十二月二十六日白警分三字第０九一００二三五
    一五號函及查訪紀錄表、現籍乙房屋平面簡圖附卷，然本件意欲競選白沙鄉鎮海
    村第十七屆村長之陳蔡美汶為被告四嫂（籍設同村六十五號，參卷附戶籍謄本）
    ，而被告於本院調查中亦不諱言其於八十年結婚後即將戶籍遷至台南，十年期間
    其戶籍未再遷移，而其四嫂陳蔡美汶於此十年期間已選過二次村長，並當過二任
    村長，此次係次三次競選，此次僅遷移其本人戶籍，其妻、子之戶籍仍在台南等
    語（見本院卷第五十、五一頁），復有被告之妻韋全秀之戶籍謄本足佐（見本院
    卷第四二頁），足證被告於此次選舉投票前四個月遷移戶籍之舉，顯係意在符合
    前開鎮海村村長選舉之法定選舉人資格甚明。
  (三)縱令被告投票支持自己之兄嫂競選村長，係屬人情之常，然被告本非鎮海村之法
    定合格選舉權人，既無意遷移現籍乙而實際居住，竟以前述虛報遷出、遷入戶口
    （俗稱幽靈人口）之非法方法，虛以增加鎮海村之法定合格選舉權人數，且被告
    果真前往投票，是被告遷移戶籍此舉，足以使鎮海村長選舉之投票發生不正確結
    果無訛。至於被告所提其需返家探母及搭機有折扣、欲在澎湖找工作等情，均非
    其此次遷移戶籍之主要用意，蓋果真如此，被告於居住台南十餘年期間，理應早
    就將其台南戶籍辦理遷移，且其於本院審理中自承迄今仍未在澎湖找到工作，而
    其妻、子等人均仍在台南工作、就學（見本院卷第五九、六一頁），仍無礙其前
    述意使投票發生不正確結果之犯意。
  (四)綜上所述，被告所辯上情，顯係為己卸責之詞，委無足取，本件事證明確，被告
    前揭妨害投票犯行，堪以認定。
二、按刑法第一百四十六條規定之犯罪構成要件，一為須以詐術或其他非法之方法為
    之，二為須使投票發生不正確之結果或變造投票之結果；所謂「詐術」，法條文
    意甚明。而所謂「其他非法之方法」，即指除詐術外，其他一切非法律所允許之
    方法均屬之。至所稱「使投票發生不正確之結果」，係以該選區之整體投票結果
    發生不正確之結果為已足，而不以行為人所支持之特定候選人是否當選為必要（
    最高法院八十八年度台上字第六七二八號、八十九年度台上字第九三八號判決意
    旨足參）；又按依公職人員選舉罷免法第三十八條第三項、第四十五條之四、第
    四十五條之五、第六十五條等規定，候選人保證金之發還、沒收，競選經費捐贈
    之限制，選舉經費之補助，及有關全國不分區、僑居國外國民之國民大會代表、
    立法委員選舉當選人名額，均以得票比率之多寡而為決定及分配。則各候選人得
    票之多寡，除關係候選人之當選與否外，亦與上開各項選舉結果攸關。故所謂使
    投票發生不正確之結果者，應兼指使得票比率等投票結果發生不正確結果之情形
    在內（最高法院八十八年度台上字第五八五九號判決意旨可佐）；再按公職人員
    選舉罷免法第十五條第一項規定「有選舉權人在各該選舉區繼續居住四個月以上
    者，為公職人員選舉各該選舉區之選舉人」，揆其立法意旨無非以民選公職人員
    係代表人民行使公權力，其應由各該選舉區選出者，自應獲得各該選舉區居民多
    數之支持與認同，始具實質代表性，並符合選賢與能及主權在民之精神。公職人
    員選舉之結果，關係各該乙區公共行政管理、資源分配或公共事務之監督，與各
    該乙區居民之生活及利益息息相關，自以實際居住於該乙區已有一定時間以上之
    居民知之最詳，感受最切。雖憲法所規定之各項選舉，雖係採普通、平等、直接
    、無記名方式為之，選舉人投票給何候選人，在理論上固係無法知悉，然若虛偽
    遷入戶籍，實際上未居住於該處，目的在符合公職人員選舉罷免法繼續居住四個
    月以上之規定，而投票予某一候選人，並進而投票，若認不構成刑法第一百四十
    六條之妨害投票正確罪，則法律豈非流於具文，且昧於社會事實。況其本未住於
    該選舉區，為投票予某一候選人之目的，將戶籍虛偽遷入，姑不論其最後投票予
    何候選人，就該選區之整體投票結果，其投票數，亦必然發生不正確結果，從而
    無投票權人以虛報遷入戶籍之不實方法使公務員登載於選舉人名冊並公告確定，
    取得形式上之投票權以投票，致投票發生不正確之結果者，應屬刑法第一百四十
    六條所指非法方法之範疇，而與憲法所保障之遷徙自由無關（最高法院八十九年
    度台上字第九三八、七三九四號判決意旨參照）。
三、揆諸前開說明，本件被告所為係犯刑法第一百四十六條第一項之妨害投票結果正
    確罪。原判決關於被告部分，未予詳查相關證據及法律適用，遽信被告所辯上情
    ，而諭知被告無罪之判決，即有未洽。公訴人提起上訴，指摘原判決關於被告部
    分不當，為有理由，自應予以撤銷改判。爰審酌選舉投票之結果，關乎國家及乙
    方之施政及民主憲政之興衰，被告犯罪動機、手段及情節妨害投票之公正、公平
    程度，犯後否認之態度，並念其尚無其他犯罪前科之素行（見本院卷第三六頁之
    臺灣高等法院被告全國前案紀錄表）等一切情狀，量處如主文第二項所示之刑，
    並諭知易科罰金之折算標準，又被告受有期徒刑以上刑之宣告，爰依公職人員選
    舉罷免法第九十八條第三項規定，併予宣告褫奪公權一年。
四、原判決關於被告陳俊吉、萬佩芬部分，均經原審判決確定，附此敘明。
據上論斷，應依刑事訴訟法第三百六十九條第一項前段、第三百六十四條、第二百九
十九條第一項前段，刑法第一百四十六條第一項、第三十七條第二項、第四十一條第
一項，公職人員選舉罷免法第九十八條第三項，罰金罰鍰提高標準條例第二條，判決
如主文。
本案經檢察官劉文水到庭執行職務。
中    華    民    國      九十二      年        五      月     三十     日
                              臺灣高等法院高雄分院刑事第六庭
                                  審判長法官  張意聰
                                        法官  謝靜雯
                                        法官  黃建榮
右正本證明與原本無異。
如不服本判決應於收受本判決後十日內向本院提出上訴書狀，其未述上訴理由者，
並得於提起上訴後十日內向本院補提理由書狀（均須按他造當事人之人數附繕本)「
切勿逕送上級法院」。
                                      書記官  王婉蓉
中    華    民    國      九十二      年        五      月     三十     日
附錄：本判決論罪科刑法條：
刑法第一百四十六條第一項：
以詐術或其他非法之方法，使投票發生不正確之結果或變造投票之結果者，處五年以
下有期徒刑。


司法院資訊處製作；財團法人民間司法改革基金會備份。
